【裁判字號】    95,簡,34
【裁判日期】    950330
【裁判案由】    就業服務法
【裁判全文】
臺中高等行政法院判決
                                     95年度簡字第00034號
原      告  總展工業股份有限公司
代  表  人  甲○○
訴訟代理人  丙○○
被      告  臺中縣政府
代  表  人  乙○○
訴訟代理人  丁○○
上列當事人間因就業服務法事件，原告不服行政院勞工委員會中
華民國94年12月20日勞訴字第0940058862號訴願決定，提起行政
訴訟，本院判決如下︰
    主  文
原告之訴駁回。
訴訟費用由原告負擔。
    事  實
原告非法容留非法入境之越南籍勞工 HOANG  VAN THANH君（以
下簡稱H君，護照號碼：A0000000A）於台中縣豐原市○○路115
巷68弄20號廠區內從事訴外人陳建國外包之鐵門製造等工作，案
經彰化縣警察局和美分局於民國（下同）94年5月12日查獲，該
分局遂於94年7月12日以和警外字第0940002655號函移由被告核
處。嗣經被告審查屬實，乃依就業服務法第44條及第63條第1項
規定，於94年8月30日以府勞資字第0940228644號違反就業服務
法罰鍰案件處分書處原告罰鍰新台幣（下同）15萬元，原告不服
，向行政院勞工委員會提起訴願，遭決定駁回，遂提起本件行政
訴訟，茲將兩造訴辯意旨陳述於下：
一、原告起訴意旨略以：
    (一)彰化縣警察局和美分局查獲之外國人並非由原告所僱用，
      而係受僱於原告之承攬廠商陳建國（身分證號碼Ｚ0000000
      00），且該外國人在外經彰化縣警察局和美分局員警查獲
      後，依其筆錄所示，外勞與陳建國皆確認無誤，雖依外勞
      指證有到原告公司工作，然原告自始至終，皆不知該員是
      非法外勞或是其他身分，在該員之外觀亦無法辨識其為外
      勞，故在前述原因之下，原告僅知且認定其為陳建國所聘
      僱之工人，欲處理原告與陳建國訂定之契約，原告與其訂
      立契約時即已表明其所需之工作人員概與原告無涉，故原
      告對於該員之身分並無法掌握與確認，原告僅針對陳建國
      本人處理而已，且該員進入之區域雖屬原告所有，但一向
      將機器與場地交付予承包商自行運作，原告並不干涉。
    (二)以行政院勞工委員會所述，就業服務法第44條所指為容許
      外國人停留於其處所為其從事勞務提供或工作事實而言。
      而依筆錄所示，外勞H君與陳建國為僱傭關係，即意原告
      非為H君之非法雇主，其雇主應為陳建國才是，因求為判
      決請求將訴願決定及原處分均撤銷，以為適法並保障原告
      權益等語。
二、被告答辯意旨略謂：
    (一)按「任何人不得非法容留外國人從事工作。」及「違反第
      44條規定者，處新台幣15萬元以上75萬元以下罰鍰。」分
      別為就業服務法第44條及第63條第1項前段所明文。又「
      查『就業服務法』第44條規定：『任何人不得非法容留外
      國人從事工作。』係指『自然人或法人』與外國人雖無聘
      僱關係，但有未依本法及相關法令規定申請許可，即容留
      外國人停留於某處所為其從事勞務提供或工作事實之行為
      而言。若二者間具聘僱關係則為本法第57條第1款之『聘
      僱未經許可、許可失效或他人所申請聘僱之外國人。』所
      規範。又上開有無聘僱關係，應依客觀具體事實認定。」
      亦經行政院勞工委員會91年9月11日以勞職外字第0910205
      655號函釋在案，另「人民違反法律上義務而應受行政罰
      之行為，法律無特別規定時，雖不以出於故意為必要，仍
      須以過失為其責任條件。但應受行政罰之行為，僅須違反
      禁止規定或作為義務，而不以發生損害或危險為其要件者
      ，推定為有過失，於行為人能舉證證明自己無過失時，即
      應受處罰。‧‧‧。」為司法院大法官釋字第275號解釋
      有案，合先敘明。
    (二)原告雖訴稱略以：「一、‧‧‧。三、‧‧‧：彰化縣警
      察局和美分局查獲之外國人非由本公司所僱用，而係受僱
      於本公司承攬廠家陳建國（身分證號碼：Ｚ000000000，如
      承攬契約書），且該外國人在外經彰化縣警察局和美分局
      員警查獲後，依其筆錄所示，外勞與陳建國本人皆確認無
      誤，雖依外勞指證有到本公司工作，然本公司自始至終，
      皆不知該員是非法外勞或是其他身分，在該員之外觀亦無
      法辨識其為外勞，故在前述原因之下，本公司僅知且認定
      其為陳建國所聘僱之工人，欲處理本公司與陳建國訂定之
      契約，本公司與之訂立契約時即已表明其所需之工作人員
      概與本公司無涉，故本公司對於該員之身分並無法掌握與
      確認，本公司僅針對陳建國本人處理而已，且該員進入之
      區域，雖屬本公司所有，但一向將機器場地交付予承包商
      自行運作，本公司並不干涉。‧‧‧。」，惟稽之原告公
      司之經理林志昇之警訊筆錄略以：「‧‧‧。問：該名外
      勞基本資料為何？答：因我們公司有外包區，我們把它外
      包給廠商，所以我不清楚。‧‧‧。問：你稱（外包區）
      都是誰接洽？有否訂契約，於何時？與何人？答：都是我
      接洽的。有訂契約。約於94年4月中左右與陳建國（男、
      66年3月19日生、Ｚ000000000。住址：彰化縣埔心鄉○○
      路118號四樓）電話：0000-000000。問：是否知道該越南
      人是非法入境外勞？你有否詢問身份？答：我不知道。也
      沒有詢問，因為我們都交給外包廠商。‧‧‧。」，復互
      核訴外人陳建國（即承攬人）之警訊證詞略以：「‧‧‧
      。問：警方於94年5月12日21時50分，在台中縣豐原市○
      ○路段（越南小吃店），查獲一名越南籍（非法入境）外
      勞HOANG VAN THANH（下稱H君）外勞一名，是否為你所僱
      用？‧‧‧。答：該名越南籍（非法入境）外勞，是我所
      僱用（但我請他至5月10日中午）。‧‧‧。問：該名（
      非法入境）外勞基本資料為何？答：我不知道。因我還沒
      有他的證件。問：因該名（非法入境）外勞，現人在鹿港
      （外國人收容所內），現警方提供該人照片，經你現場指
      認，是否為你所僱用之外勞？答：經我確認下無誤，是我
      請的沒錯。問：該工廠負責人為何？是否有營利事業登記
      證？答：因我是外包廠商，我都是與該公司林經理（林志
      昇）聯絡的。問：是否有與林經理訂契約？內容為何？所
      得為何？答：有的。工廠只提供場地給我們，及材料。我
      們是算件計酬。每個月10日結帳。四月份所得約1萬多元
      。‧‧‧。問：該名（非法入境）外勞於何時開始僱用？
      工資如何計算？工作性質為何？外勞有否領薪？答：94年
      4月20日左右初來工作的。約上班10天左右。工資1天8小
      時約700元，加班一小時另計約95元。工作性質是在磨鐵
      屑，都還沒領（但他有向我借2,000元）‧‧‧。」及外
      國人H君之警訊證詞略以：「‧‧‧。問：你非法入境後
      往何處打工？是否願意帶警方前往？工作性質？每月代價
      ？工作多久？老闆是誰，有無聯絡電話？有無同行者？在
      何處？答：台中縣豐原市（住址不詳），如果警方帶我去
      ，我就知道路。我願意帶警方前往，因我還有東西在那邊
      。我是做鐵門工作，及做好後磨除鐵屑。老闆我不知道姓
      名，但看人就知道，聯絡電話：0000-000000，我都叫老
      闆而已。1天代價700元，如果加班，1小時95元。‧‧‧
      。」，訴外人陳君及H君業就於原告所有提供之場地，從
      事製造鐵門等工作，坦承不諱。關於原告係否違規一節，
      亦經行政院勞工委員會94年8月17日府勞職外字第0940041
      213號函釋有案，併此敘明。足證原告違反就業服務法第
      44條：「任何人不得非法容留外國人從事工作。」規定，
      明確無訛。
    (三)綜上所陳，原告經彰化縣警察局和美分局查獲屬實，違反
      就業服務法之事實確鑿，原行政處分並無不當之處，請判
      決駁回原告之訴等語。
    理  由
一、按「除本法另有規定外，外國人未經雇主申請許可，不得在
    中華民國境內工作。」、「任何人不得非法容留外國人從事
    工作。」、「違反第44條或第57條第1款‧‧‧規定者，處
    新台幣15萬元以上75萬元以下罰鍰。‧‧‧」分別為就業服
    務法第43條、第44條及第63條第1項所明定。又「查『就業
    服務法』（以下簡稱本法）第44條規定『任何人不得非法容
    留外國人從事工作。』係指自然人或法人』與外國人間雖無
    聘僱關係，但有未依本法及相關法令規定申請許可，即容許
    外國人停留於某處所為其從事勞務提供或工作事實之行為而
    言‧‧‧」亦經行政院勞工委員會91年9月11日勞職外字第
    0910205655號令解釋有案，上開函釋為主管機關就其執掌公
    務所為職務上解釋，既與上揭就業服務法不相牴觸，自可採
    用。
二、本件原告非法容留非法入境之越南籍勞工H君於台中縣豐原
    市○○路115巷68弄20號廠區內從事陳建國外包之鐵門製造
    等工作，經彰化縣警察局和美分局於94年5月12日查獲，移
    由被告查核屬實，認原告涉有違反就業服務法第44條「任何
    人不得非法容留外國人從事工作之情事，乃依同法第63條第
    1項處原告罰鍰15萬元等情，外勞H君及陳建國於警訊時供承
    甚詳，並有原告之經理林志昇、外勞H君及陳建國之調查筆
    錄影本等附原處分卷可稽，揆諸前揭規定及行政院勞工委員
    會函釋意旨，原處分並無違誤。
三、原告雖起訴主張：彰化縣警察局和美分局查獲之外勞H君並
    非由原告所僱用，而係受僱於原告之承攬廠商陳建國，且該
    外國人在外經彰化縣警察局和美分局員警查獲後，依其筆錄
    所示，外勞與陳建國皆確認無誤，雖依外勞指證有到原告公
    司工作，然原告自始至終，皆不知該員是非法外勞或是其他
    身分，該外勞之外觀亦無法辨識其為外勞，原告僅知且認定
    其為陳建國所聘僱之工人，原告亦有與陳建國訂定承攬契約
    書，原告與陳建國訂立契約時即已表明其所需之工作人員概
    與原告無涉，原告對於該員之身分自無法掌握與確認，且該
    外勞進入之區域雖屬原告所有，但原告係將機器與場地交付
    予承包商自行運作，原告並不干涉。而就業服務法第44條雖
    係指為容許外國人停留於其處所為其從事勞務提供或工作事
    實而言，然依警訊筆錄所示，外勞H君與陳建國為僱傭關係
    ，原告非為H君之非法雇主，其雇主應為陳建國才是，應處
    罰者為陳建國而非原告云云，然查：
    (一)就業服務法第44條所謂之「非法容留外國人從事工作」係
      指與外國人間無聘僱關係之存在，但有未依就業服務法及
      相關法令規定申請許可，即容許外國人停留於其處所為其
      從事勞務提供或工作事實之行為而言，外勞H君於94年5月
      13日調查筆錄供稱﹕「（你非法入境來台目的？是否有人
      指使。）非法入境來台目的是為要工作賺錢。沒有人指使
      。」、「（你非法入境後往何處打工？是否願意帶警方前
      往？工作性質？每月代價？工作多久？老闆是誰？有無聯
      絡電話？有無同行者？在何處？）台中縣豐原市（住址不
      詳），如果警方帶我去，我就知道路。我願意帶警方前往
      ，因我還有東西在那邊。我是做鐵門工作，及做好後磨除
      鐵屑。老闆我不知姓名，但看人就知道，聯絡電話000000
      0000，我都叫老闆而已。1天代價700元，如果加班1小時
      95元。工廠內還有1名越南人，但不知是否逃逸。約工作
      半個月，都還沒領薪。」（見原處分卷第15頁、第16頁調
      查筆錄）；而原告經理林志昇於94年5月20日警訊調查筆
      錄供稱﹕「（你稱外包區都是誰接洽？有否打契約，在何
      時？與何人？）都是我接洽的。有訂契約。約於94年4月
      中左右與陳建國，電話0000000000。」、「（是否知道該
      越南人是非法入境外勞？你是否詢問身分？）我不知這。
      也沒有詢問，因我們都交給外包廠商。」（見原處分卷第
      18頁）﹔陳建國於94年5月20日於警訊調查筆錄亦陳稱：
      「（你稱以前員工，請你解釋？）因該外勞，他做到94年
      5月10日中午，我要求該外勞拿出證件，他沒拿出，我就
      叫他不要做了，因我要報稅，並聯絡他仲介帶證件，因我
      怕是非法外勞。」、「（因該名外勞，現人在鹿港外國人
      收容所內，現警方提供該人照片，經你現場指認，是否為
      你所僱用之外勞？）經我確認下無誤，是我請的沒錯。」
      、「（是否有與林經理訂契約？內容為何？所得為何？）
      有的。工廠只提供場地給我們，及材料。我們是算件計酬
      。每個月10日結帳。4月份所得約1萬多元。」、「（該名
      外勞於何時開始僱用？工資如何計算？工作性質為何？外
      勞是否領薪？）94年4月20日左右初來工作的。約上班10
      天左右。工資1天8小時約700元，加班1小時另計約95元，
      工作性質是在磨鐵屑」（見原處分卷第10頁、第11頁），
      雖H君不知其老闆姓名，但所稱老闆之電話號碼、工作性
      質、期間、報酬與陳建國說詞相同，且經陳建國指認無誤
      ，陳建國聘僱H君並派遣至原告工廠從事鐵門工作之事實
      ，堪信為真實，陳建國部分亦經彰化縣政府依違反就業服
      務法第57條第1款、第63條第1項前段處罰鍰15萬元，此亦
      有違反就業服務法罰鍰案件處分書附卷可參。
    (二)又「人民違反法律上義務而應受行政罰之行為，法律無特
      別規定時，雖不以出於故意為必要，仍須以過失為其責任
      條件。但應受行政罰之行為，僅須違反禁止規定或作為義
      務，而不以發生損害或危險為其要件者，推定為有過失，
      於行為人能舉證證明自己無過失時，即應受處罰。‧‧‧
      。」為司法院大法官釋字第275號解釋在案，由原告與陳
      建國94年4月21日簽訂之契約書內容，其承攬期間自94年4
      月21日起至95年4月20日止，工作場地、器具、材料均由
      原告提供，雙方每月結算帳單乙次，陳建國需提供薪資表
      予原告申報，並憑以申領（見原處分卷第22頁承攬契約書
      第2、5及6點），卻未以工作完成為報酬之請求要件，與
      民法之承攬尚屬有間。況由原告檢附陳建國94年4月21日
      至94年5月10日共14張外包磨砂計件表，係按日計算（見
      訴願卷內原告94年11月1日總展字第94005號函所附外包磨
      砂計件表），核與契約內容係每月結算乙次不同外，且該
      計件表日期皆逾雙方簽訂之承攬期間，亦無原告驗收該等
      工作完成之記載，故該期間內原告與陳建國雙方之關係，
      是否為承攬即有可疑，縱雙方所簽訂契約確係承攬關係，
      逾此期間後雙方仍具承攬關係，原告既提供工作場所、器
      具、材料，供陳建國派遣人員進駐為其工作，則其對工作
      場所、器具等之工作安全維護並非得因而免除，陳建國派
      遣何人進廠工作、是否為合法之勞工，仍應盡住意義務，
      原告殊難諉為不知，不得以已陳建國訂立上開契約，由陳
      建國派任工作人員，即免除注意之義務，原告未能舉證證
      明自己已盡監督注意義務，自應負過失之責，揆諸司法院
      釋字第275號解釋，被告對原告予以科處罰鍰，自無不合
      。
    (三)按就業服務法第44條規定：「任何人不得非法容留外國人
      從事工作。」係指「自然人或法人」與外國人間雖無聘僱
      關係，但有未依就業服務法及相關法令規定申請許可，即
      容許外國人停留於某處所為其從事勞務提供或工作事實之
      行為而言，本件原告非法容許H君停留於其廠區內為其從
      事鐵門工作，即該當於就業服務法第44條規定，被告依同
      法第63條第1項規定，處原告罰鍰15萬元，並無違誤。
四、綜上所述，原告主張，並非可採，本件原處分並無違誤，訴
    願決定，予以維持，亦無不合，原告訴請撤銷，為無理由，
    應予駁回。本件為簡易事件，爰不經言詞辯論逕為判決。
據上論結，本件原告之訴為無理由，依行政訴訟法第233條第1項
、第236條、第195條第1項後段、第98條第3項前段，判決如主文
。
中    華    民    國    95    年    3    月    30     日
                          第二庭法  官  莊  金  昌
以上正本證明與原本無異。
如不服本判決，應於判決送達後20日內，以本訴訟事件所涉及之
法律見解具有原則性者，始得向本院提出上訴狀並表明上訴理由
，經最高行政法院許可，否則不得上訴；如於本判決宣示後送達
前提起上訴者，應於判決送達後20日內補提上訴理由書（均應依
對造人數提出繕本）。
提起上訴應預繳送達用雙掛號郵票390元（34元及5元郵票各10份
)。
中    華    民    國    95    年     3    月    31    日
                                書記官  邱  吉  雄


司法院資訊處製作；財團法人民間司法改革基金會備份。
